臺灣臺中地方法院刑事判決　　　　　　 96年度訴緝字第297號
公　訴　人　臺灣臺中地方法院檢察署檢察官
被　　　告　甲○○
　　　　　　　　　　（另案在臺灣臺中監獄執行中）
選任辯護人　林道啟律師
　　　　　　宋永祥律師
　　　　　　盧昱成律師
上列被告因詐欺等案件，經檢察官提起公訴（93年度偵字第1406
4號）及移送併案審理（96年偵緝字第1818號），本院判決如下
：
    主    文
甲○○共同行使偽造公文書，足以生損害於公眾及他人，累犯，
處有期徒刑壹年拾月。偽造之臺灣彰化地方法院收受投標保證金
臨時收據影本壹張沒收。
    犯罪事實
一、甲○○前因詐欺、背信案件，經法院分別判處有期徒刑1年6
    月、1年1月確定，嗣經檢察官聲請臺灣高等法院臺中分院定
    其應執行刑為有期徒刑2年4月確定，於民國89年1月7日縮短
    刑期假釋期滿執行完畢。詎其仍不知警惕，基於意圖為自己
    不法所有之概括犯意，或自己，或與許世彰（另經本院以94
    年度訴字第1495號判處有期徒刑10月確定）基於同一之犯意
    聯絡，或與謝堉椿（另案審理中）共同基於行偽造公文書以
    遂行上開不法所有意圖之犯意聯絡，而先後為下列犯行：
  (一)甲○○與許世彰明知彼此均已週轉不良，無償還債務能力，
    竟於92年2月10日，共同前往臺中市○○區○○里○○路680
    號乙○○住處，向乙○○佯稱：其等已向中聯信託投資股份
    有限公司（下稱中聯公司）以新臺幣（下同）1,000萬元訂
    金，訂購坐落臺中市○○區○○段371地號、同上區段土地
    之地上建物共36棟，急需200萬元匯往臺北給付購買前開房
    地之仲介費等相關費用云云，致乙○○陷於錯誤，誤認甲○○、許世彰借款20 0萬元確係用以給付購買該批房屋之仲介
    費用等相關費用，而得以藉此順利承作上開不動產之買賣，
    並因此獲取利潤清償該筆借款及甲○○另欠其之300萬元債
    務，因而如數出借款項。詎甲○○、許世彰取得200萬元後
    ，旋即由許世彰分得70萬元、甲○○分得130萬元，許世彰
    並將該70萬元中之60萬元用以給付其私人於大陸地區購買礦
    石之定金，而朋分花用完畢。嗣因許世彰與甲○○無法籌得
    購買該批房地之簽約金4000萬元，致未完成購買，甲○○並
    逃逸無跡，乙○○始知受騙。
  (二)甲○○於92年4月10日前之某日，在其真實姓名年籍不詳之
    友人位於臺中市○○路住處內，向丁○○佯稱：坐落臺中市
    北屯區○○路99之84號13樓之1、主建物建號5394、公設建
    號5444、停車位建號5246、面積合併50.3坪、土地持份為陳
    平段3160之1號之房屋，已被法院拍賣，渠有把握標購云云
    ，復於92年4月10日上午，以電話邀約丁○○於當日下午，
    至臺中市○區○○路與自由路口某泡沫紅茶店經一步商議，
    嗣雙方即於92年4月10日下午，在該店內約定由甲○○以196
    萬8,800元標購，丁○○自備押標金40萬元，其餘由甲○○
    另覓金主代墊，代墊金額丁○○須支付月息百分之3予甲○○，甲○○並負責協助點交事宜，點交費1萬元，代拍費由
    丁○○誠意包紅包，其餘過戶等規費、契稅、水電、瓦斯、
    甲○○之代辦費均由丁○○繳納，另積欠管理費由點交人員
    原則上按積欠額3分之1處理等語，致丁○○陷於錯誤，當場
    交付面額40萬元之臺中市第七銀行票號LM0000000號本票予
    甲○○，並與之簽立委託標購協議書1份，詎甲○○得款後
    旋即逃逸無跡，丁○○至上開房屋查看，發覺已為他人遷入
    居住，始知受騙。嗣丁○○之友人在臺中市區○○○○道，
    甲○○即交付客票（彰化銀行支票號碼CI0000000號、面額
    110 萬元）以為搪塞，並在其後背書，然該支票因遭拒絕往
    來而不獲兌現。
  (三)甲○○因從事法拍工作，知悉座落於彰化縣鹿港鎮○○段7
    號丁種建地計22,753坪之土地（彰濱工業區內）、臺中縣大
    肚鄉○○段193之6、193之40、193之42號丁種建地計3309坪
    之土地及其上同段695號、面積10,101坪之建物（舊萬客隆
    土地）（上開彰濱工業區內及舊萬客隆部分土地、建物，以
    下簡稱本案土地暨建物）已遭人查封拍賣，乃邀約戊○○參
    與投資，並於93年6月25日（具狀日）分別代戊○○撰狀呈
    報臺灣彰化地方法院及本院表示願承買本案土地及建物。嗣
    於93年6月27日某時許，再與謝堉椿共同至戊○○設於臺中
    市○○路85號診所內，推由謝堉椿佯裝係正新公司之代表，
    而向戊○○謊稱：正新公司有意購買本案土地暨建物，惟因
    正新公司係上市公司，依規定不能參與法拍，必須由民間先
    行應買後，再轉售予正新公司，而正新公司除了出具投標保
    證金外，另新竹國際商業銀行股份有限公司（下稱新竹商銀
    ）亦會出資參與等語，而向戊○○邀約由其先行承買本案土
    地暨建物之土地後，再行轉售予正新公司獲利等語，致使戊○○信以為真；繼於93年6月28日某時許（起訴書誤繕為92
    年5月間），甲○○、謝堉椿再共同至戊○○上開診所內，
    由謝堉椿向戊○○出示1紙付款人為新竹商銀臺中分行、面
    額為1783萬元，受款人為臺灣彰化地方法院、票號
    AA0000000 號、帳號0072－9號、發票日為93年6月28日之支
    票影本，藉此再向戊○○邀約繼續參與前述投資計畫，謝堉
    椿復以正新公司代表之身分，虛與戊○○協議：由戊○○向
    民事執行處承買本案土地暨建物後，以5億7000萬元委付謝
    堉椿處理買賣事宜，謝堉椿並先給付1783萬（即上開新竹商
    銀支票）共同參與繳款，該定金視為買賣價金之一部等約定
    ，再由甲○○於當場將之書立成「標前買賣約定書」1份後
    ，交由謝堉椿（買方
    ）、戊○○（賣方）分別於其上簽名，甲○○則擔任見證人
    ，嗣其3人，又將該「標前買賣約定書」持往設於臺中市○
    區○○路207號莊正男律師事務所，由不知情之莊正男律師
    加以見證。嗣因戊○○已簽約參與上述投資計畫，甲○○即
    於93年7月2日某時，持其前以不詳方式所取得、係以不詳方
    法所偽造，性質上屬公文書之臺灣彰化地方法院收受投標保
    證金臨時收據（下稱臨時收據）之影本1紙（其上有非屬公
    印文之臺灣彰化地方法院已代理國庫收付之收款證明印文）
    ，至前揭戊○○之診所，向戊○○出示、行使，並佯稱：正
    新公司、新竹商銀已就前述彰濱工業區內之土地，先行繳付
    保證金3,012萬予臺灣彰化地方法院，戊○○應盡快繳付前
    述舊萬客隆部分之保證金1, 000萬元等語，足生損害於國庫
    收付之管理、臺灣彰化地方法院民事執行案件之管理及戊○○，並致使戊○○因此陷於錯誤，而於93年7月5日某時，在
    上開診所內，交付付款人為中國農民銀行股份有限公司臺中
    分行，受款人為戊○○、票號Z0000000號、發票日為93年7
    月5日，票面金額1,000萬元之支票1紙予甲○○，以委其代
    向本院（本院92年度卯字第50381號）繳付上開舊萬客隆部
    分土地、建物之保證金，且戊○○本欲與甲○○共同前往繳
    款，然遭甲○○藉詞推檔，戊○○遂未同行。嗣因戊○○一
    再向甲○○等人催促給予本院收據未果，再轉向本院查詢得
    悉甲○○並未依約攜款繳付保證金，始知受騙。
二、案經乙○○、戊○○訴由臺灣臺中地方法院檢察署檢察官偵
    查起訴及丁○○訴由同署檢察官偵查移送併案審理。
    理    由
壹、程序部分：
一、按詰問權係指訴訟上當事人有在審判庭輪流盤問證人，以求
    發現真實，辨明供述證據真偽之權利，其於現行刑事訴訟制
    度之設計，以刑事訴訟法第166條以下規定之交互詰問為實
    踐，屬於人證調查證據程序之一環；與證據能力係指符合法
    律所規定之證據適格，而得成為證明犯罪事實存在與否之證
    據適格，性質上並非相同。偵查中檢察官為蒐集被告犯罪證
    據，訊問證人旨在確認被告嫌疑之有無及內容，與審判期日
    透過當事人之攻防，調查證人以認定事實之性質及目的有別
    。偵查中訊問證人，法無明文必須傳喚被告使之得以在場；
    刑事訴訟法第248條第1項前段雖規定「如被告在場者，被告
    得親自詰問」，事實上亦難期被告有於偵查中行使詰問權之
    機會。此項未經被告詰問之被告以外之人於偵查中向檢察官
    所為之陳述，依刑事訴訟法第159條之1第2項之規定，原則
    上屬於法律規定為有證據能力之傳聞證據，於例外顯有不可
    信之情況，始否定其得為證據。是得為證據之被告以外之人
    於偵查中向檢察官所為之陳述，因其陳述未經被告詰問，應
    認屬於未經合法調查之證據，非為無證據能力，而禁止證據
    之使用。此項詰問權之欠缺，非不得於審判中由被告行使以
    補正，而完足為經合法調查之證據。卷查，檢察官並無非法
    取供之情形，證人乙○○、丁○○、戊○○於偵查中經具結
    陳述，依上說明，本屬有證據能力之傳聞證據，雖未經被告
    及選任辯護人於偵查程序為詰問，但證人乙○○、丁○○、
    戊○○業經被告、選任辯護人於本院審理中聲請傳喚到庭為
    證，並予公訴人、被告及選任辯護人對質、詰問之機會，有
    本院審理筆錄在卷可查，既已於本院審理中經補正詰問程序
    ，而完足為合法調查之證據（最高法院96年度臺上字第4365
    號判決要旨可資參照），且本院審酌證人乙○○、丁○○、
    戊○○上開於偵訊中之證述內容，較無人情施壓或干擾，亦
    無不當取供之情形，復為本院事實認定之重要依據，認為以
    之作為本案之證據亦屬適當，是上開證人乙○○、丁○○、
    戊○○於偵訊時之證述，自具有證據能力。被告、選任辯護
    人以其等證述未經被告對質、詰問為由，而主張並無證據能
    力等語，尚屬誤會。
二、再按刑事訴訟法第159條之5第2項所定：「當事人、代理人
    或辯護人於法院調查證據時，知有第159條第1項不得為證據
    之情形，而未於言詞辯論終結前聲明異議者，視為有前項之
    同意。」乃係基於證據資料愈豐富，愈有助於真實發現之理
    念，酌採當事人進行主義之證據處分權原則，並強化言詞辯
    論主義，透過當事人等到庭所為之法庭法動，在使訴訟程序
    順暢進行之要求下，承認傳聞證據於一定條件內，得具證據
    適格。此種「擬制同意」，因與同條第一項之明示同意有別
    ，實務上常見當事人等係以「無異議」或「沒有意見」表示
    之，斯時倘該證據資料之性質，已經辯護人閱卷而知悉，或
    自起訴書、原審判決書之記載而了解，或偵、審中經檢察官
    、審判長、受命法官、受託法官告知，或被告逕為認罪答辯
    或有類似之作為、情況，即可認該相關人員於調查證據之時
    ，知情而合於擬制同意之要件（最高法院96年度臺上字第41
    74號判決要旨可資參照）。而查本件證人呂芳原於偵訊中、
    證人即共犯許世彰於偵訊及本院94年度訴字第1495號案件審
    理中之證述內容，依卷證所示，其等作成之狀態，並無違背
    其等個人意思而為陳述，或其他違法取供之情形，公訴人、
    被告、選任辯護人等對證人呂芳原、許世彰上開所述，於本
    院審理中復不爭執其等之證據能力（見本院卷第83頁、第
    128 至160頁），足認無顯不可信之情況，連同卷附證人戊○○所提民事承買狀、委任狀、前揭臨時收據影本、標前買
    賣約定書，證人乙○○所提之切結承諾書、建物謄本、許世
    彰名片、支票影本6張、本票影本1張、設定契約書、買賣契
    約書暨買賣清冊、第二批次過戶、中聯信託公司設置公告，
    證人丁○○所提之委託標購協議書、彰化銀行支票號碼
    CI0000000號、面額110萬元支票影本，及第七商業銀行函、
    臺灣彰化地方法院函等，依前述同法第159條之1第2項、第
    159條之5規定，自有證據能力。
貳、實體部分：
一、上開事實，訊據被告甲○○於本院審理時，除辯稱：證人乙○○所交付之200萬元，係證人乙○○向伊購買房屋所付之
    價款，而且伊後來賣掉南投內轆加油站時，據接手之證人丙○○轉述，證人丙○○於接手該加油站時，已代伊將含前述
    200萬元及證人乙○○投資該加油站之150萬元等共700萬元
    返還予證人乙○○；又伊確實有代證人丁○○標得房屋，不
    過因當時是借用金主陳明標之妻劉亦真之名義標得，證人丁○○對此有意見，所以才沒有辦理過戶，且伊事後亦已將錢
    歸還予證人丁○○；再因伊曾代證人戊○○從事4件法拍工
    作，證人戊○○才交付之1,000萬元予伊，該1,000萬元並不
    是保證金，並伊亦未曾交付前揭臨時收據予證人戊○○云云
    外，餘均坦承不諱。
二、經查：
 (一)關於證人乙○○部分：
   (1)證人呂芳原於偵查中結證稱：伊於案發期間擔任中聯公司
     臺中分公司經理，許世彰、甲○○於92年間曾到中聯公司
     臺中分公司買房子，他們是由總公司轉過來，這批房子是
     伊任職之中聯公司以債權人地位由法院承受回來，甲○○
     、許世彰表示要買這批房子，因為伊有訊息知悉甲○○債
     信不良，所以設下很多門檻，意向書是第一關，他們2人各
     簽下意向書，並提出彰銀臺中分行的本行支票1,000萬元，
     依約這1,000萬元需設定質權予中聯公司，中聯公司並有交
     付1張質權設定通知書予甲○○，伊根據這些資料打簽呈向
     總行請示是否出售給許世彰、甲○○2人，經核准後其2人
     前來簽約，但92年2月21日簽約時其2人並沒有辦法依合約
     書給付買賣價金4,000萬元，所以未簽訂買賣合約，依據合
     約內容因為其2人無法交割履約，公司可以沒收1,000萬元
     ，但是公司並沒有沒收，契約未簽成後甲○○、許世彰就
     找不到人，公司並有發存證信函給他們，後來有1名林金佃
     出面表示這1,000萬元是他出的，林金佃也表示找不到甲○○、許世彰，後來伊公司由該1,000萬元之支票戶頭查證，
     確由林金佃的關係戶開出來，所以就將錢還給林金佃，林
     金佃就拿甲○○的開戶原始印鑑章來將1,000萬元領回，並
     加計利息給他，後來這批房子約在92年4月30日左右賣給別
     人，順利將房屋價款收足；買賣契約沒有成立是因為許世
     彰、甲○○2人沒有履行買賣契約書所約定的價款，與那1,
     000萬元無關，那1,000萬元只是促使伊公司與他們訂立買
     賣契約，接洽這件合約時，甲○○與許世彰大部分都一起
     來，簽約當時他們完全沒有付款，以伊公司是出賣人的立
     場，伊公司沒收到一毛錢就不可能和他們簽訂買賣契約書
     等語（見93年度偵字第14064號偵查卷第35至37頁）。證述
     被告與證人許世彰欲向中聯公司購買房屋，然因證人呂芳
     原當時已知悉被告債信不良，因此雙方僅簽訂意向書，證
     人許世彰與被告所提供之1,000萬元係案外人林金佃所出資
     ，嗣證人許世彰與被告因無法給付所約定之價款，中聯公
     司已於92年4月間將該批房屋出售予他人，該1,000萬元亦
     已由實際出資之案外人林金佃領回。核與證人許世彰於本
     院審理時供稱：當初是甲○○找伊去向中聯公司購買「桂
     冠歐洲」30幾戶透天、樓店房屋，後來找到金主叫林金佃
     ，林金佃開彰化銀行現金支票（誤稱為本票）4張，每張
     250萬元予甲○○與伊，伊與甲○○就拿那4張支票去中聯
     公司下定，中聯公司有開1張收到下訂1,000萬元的收據，
     雙方有約定伊與甲○○要給付價金的3成即4,000萬元，房
     屋才會過戶給伊與甲○○，所以伊2人要籌4,000萬元，後
     來陳重邊有找到臺北的金主一個姓張、另一個姓彭，他們2
     個共同要出資4,000萬元，但因甲○○欠人家好多錢，很多
     人跟甲○○追討債務，林金佃得知後就怕了，伊有親眼看
     到很多人來跟甲○○討債，伊幫甲○○擋了3次，林金佃的
     姪子李豐裕也有看到很多人跟甲○○要債務，就告訴林金
     佃，林金佃就逼李豐裕要把1,000萬元要回來，後來李豐裕
     就找到甲○○逼甲○○寫拋棄1,000萬元的證明書，林金佃
     就去把1,000萬元拿回來；跟中聯公司買房子時，伊與甲○○實際上未出資等語（見本院94年度訴字第1495號卷第
     86、87、173頁）。亦供述該1,000萬元係案外人林金佃所
     出資，被告當時已欠債累累，其與被告甲○○向中聯公司
     購買前開「桂冠歐洲」房屋時，實際上未出資。復有面額
     均為250萬元之彰化商業銀行本行支票影本4張、未完成簽
     約之買買契約2份影本在卷可稽（見93年度他字卷第19至26
     頁、93年度偵字第14064號偵查卷第40至57頁，該買賣契約
     書之出賣人中聯公司部分均尚未簽章）。足見被告與證人
     許世彰固欲向中聯公司購買前揭房地，然其等向證人乙○○借款時，實際上已處於無資力之狀態。
   (2)證人乙○○於本院94年度訴字第1495號案件審理時結證稱
     ：當日早上約10點，許世彰跟甲○○到伊辦公室說要借200
     萬元，一直到下午，伊都不願借給他們，他們說這200萬元
     要付仲介費，他們一直要求說200萬元要付仲介費，要匯到
     臺北去，當時借200萬元，說如果這批房子買成，要登記1
     棟給伊，因為甲○○以前也有欠伊錢，所以伊說1間房子估
     價500萬元，連同先前300萬元的借款，合計為500萬元；伊
     如果知道他們借這200萬元不是用來匯給臺北銀行給付仲介
     費，就不會借給他們，就算有那些支票、切結書、本票還
     有要過戶房子給伊等擔保，也不會借，因為這批34間的房
     子，伊知道確實有要賣，且他們2人說這批房子買起來可以
     賺好幾千萬元，就可以改觀他們的事業，所以才借錢給他
     們；如果伊知道這200萬元他們2人要週轉，伊不會借款，
     因為如果是他們要週轉，沒有那麼緊急，他們可以去別的
     地方借等語（見本院94年度訴字第1495號卷第138、139、
     146頁）。證述被告與證人許世彰向其借貸200萬元時，係
     以急於給付購買該批房屋之仲介費為由，核與證人許世彰
     於本院94年度訴字第1495號案件審理時供承：伊與甲○○
     在92年2月10日去乙○○的臺中家裡借錢，伊2人跟乙○○
     說要買這批房屋，需要一些仲介費及各種活動的費用，大
     概是這樣等語（見本院94年度訴字第1495號卷第87頁）相
     符，復有切結承諾書、建號謄本、面額均為250萬元之彰化
     銀行本行支票4張、面額557萬元之本票影本附卷可稽（見
     92年度發查第4247號卷第11至15頁）。足見被告與證人許
     世彰向證人乙○○借款時，確實以要給付購買該批房屋之
     仲介費等相關費用為由。而證人許世彰於本院94年度訴字
     第1495號案件審理時另供稱：伊與甲○○向乙○○借到200
     萬元之支票後，甲○○留在那裡跟乙○○聊天，伊就去聯
     邦銀行提領這200萬元，領到錢後，由甲○○分得130萬元
     ，伊並依甲○○之指示到第七商銀中港分行存入50萬元到
     吳福安的帳戶，這50萬元算是甲○○取得的部分，應該是
     甲○○使用吳福安的客票，所以要把錢存入吳福安的帳戶
     ，吳福安跟本案是否有關，伊不清楚，伊並把甲○○分得
     的其餘部分當面交給甲○○，甲○○如何使用伊不清楚；
     伊取得70萬元，其中60萬元伊拿到大陸去支付買礦石的訂
     金，另10萬元拿去做與這個案子及自己的事業有關的活動
     費等語（見本院94年度訴字第1495號卷第87、147頁）。已
     坦承其與被告向證人乙○○借得200萬元後，由其分得70萬
     元，其並將大部分之借款用於自己之事業上，而非全數，
     或大部分用於所謂購買前開房屋之仲介費等相關費用上。
     準此，被告與證人許世彰向證人乙○○借款時以給付購買
     前開房地之仲介費等相關費用為由，然實際上並非如此，
     其等於借款時對證人乙○○有施用詐術之情事，至為明顯
     。
   (3)另依證人乙○○前開證述，係認被告與證人許世彰借貸該
     200萬元係急需匯往臺北給付購買該指房地之仲介費等相關
     費用，認其2人給付該費用後，該批房地如能成交，其2人
     能藉此獲得投資之報酬，返還所出借之200萬元及被告先前
     之欠款，其評估後後認為可行，始出借款項。證人乙○○
     如知悉被告與證人許世彰所借之200萬元非用以支付購買該
     批房屋之仲介費等費用，即不會同意借款予其2人，從而證
     人乙○○係因被告與證人許世彰對其施用詐術致陷於錯誤
     出借款項，要無可疑。
   (4)據此，被告與證人許世彰向證人乙○○借款200萬元時，其
     2人已處於無資力之窘境，且其2人借款時係向證人乙○○
     謊稱：欲給付購買房屋之仲介費云云，而其2人借得款項後
     ，實際上並無法證明係用於給付所稱之仲介費等，而係立
     即朋分花用於與購買該批房屋無關之事，其等借款時確有
     對證人乙○○實施詐術之事實，要無可疑。而證人乙○○
     係相信其2人所借之200萬元將用於支付購買該批房屋有關
     之仲介費等相關費用，期待其2人給付所稱之費用後，房屋
     能順利成交並獲得投資之報酬，能返還欠款，如其知悉被
     告與證人許世彰借款另有他用，即不會同意借款，是證人
     乙○○確因而陷於錯誤而出借款項，亦堪認定。
   (5)被告雖辯稱上開200萬元係證人乙○○向伊購屋之價款，並
     非伊向證人乙○○所借云云，然此業經證人乙○○予以否
     認，且被告復未提出證據證明之，是被告前詞所辯，已難
     採信。況於本院審理中，質之被告就證人乙○○前揭證詞
     之意見，被告亦自承：證人乙○○所述伊向其借錢的部分
     係屬實等語，顯見被告前詞所辯，確無實據。且被告、證
     人許世彰僅係取得與中聯信託簽約購屋之資格而已，尚未
     取得前述房屋之實際處分權，是被告、證人許世彰得否於
     日後順利移轉該屋所有權，已非無疑，衡情，證人乙○○
     自不可能在此曖諱之際，即先行給付高達200萬元之屋款，
     而僅取得一期待利益，是被告此部分所辯，亦與常理有違
     ，確難採信。至被告另辯稱其曾與證人乙○○共同投資南
     投內轆加油站，嗣據證人丙○○轉述，上開200萬元已由證
     人丙○○連同證人乙○○之投資款150萬元等計700萬元，
     代其返還予證人乙○○云云。但被告此部分所辯，亦經證
     人乙○○予以否認，且證人乙○○確未參與上開加油站之
     投資事宜，及證人丙○○接手該加油站時亦未曾與證人乙○○接觸洽談等情，均經證人丙○○到庭證述綦詳（見本
     院卷第141頁），是被告此部分所辯，即無實據可佐，自難
     以採信。
 (二)關於證人丁○○部分：
   (1)被告如何於92年4月10日前之某日，先在其友人位於臺中市
     軍功住處內，向證人丁○○佯稱：坐落臺中市○○區○○
     路99之84號13樓之1、主建物建號5394、公設建號5444、停
     車位建號5246、面積合併50.3坪、土地持份為陳平段3160
     之1號之房屋，已被法院拍賣，渠有把握標購等語，及其嗣
     又如何於92年4月10日上午，以電話邀約證人丁○○於當日
     下午，至臺中市○區○○路與自由路口某泡沫紅茶店經一
     步商議後，與證人丁○○約定由被告以196萬8,800元代標
     上開房屋，並由證人丁○○自備押標金40萬元，其餘由被
     告另覓金主代墊，代墊款之利息、過戶等規費、契稅、水
     電、瓦斯、代辦費、點交費1萬元，代拍費等均由證人丁○○承擔，被告負責協助點交事宜、清償管理費等語，及證
     人丁○○又如何因此而陷於錯誤，當場交付面額40萬元之
     臺中市第七銀行票號LM0000000號本票予被告，並與之簽立
     委託標購協議書1份，及於發現遭騙後，又如何百般尋找被
     告，被告始交付前述客票以為還款，然該票嗣即遭退票各
     等情，業經證人丁○○於偵訊及本院審理中到庭證述甚詳
     ，證人丁○○於偵訊中結稱：被告在92年間騙我說標到1家
     法拍屋，所以我把40萬之現金支票給他，交付支票之時間
     在92年4月10日，交付地點在臺中市○○路的泡沫紅茶店。
     這40萬元是被告說是頭期款先給他，以後他再辦過戶給我
     。雙方並約定，該房子應先登記在我名下，再用我名字去
     辦貸款，結果並未登記在我名下。該房子是他代替我標的
    ，地點是中清路建號5394號，公設建號5444，停車建號5246
     ，土地持分是陳平段3160之1號，總價是196萬8千8百元。
     原本都要現金，但我先給40萬元，這段期間剩下的1百多萬
     元我要去辦貸款，利息百分之三是我要付。被告說他有去
     標，但我有去查證，那裡之管理員告訴我說，那裡已有人
     搬進去了。被告未拿40萬去標房子，錢被他騙走了。有1天
     我約被告出來談，我告訴被告說那房子已有人住了，你還
     騙我，我要被告把身上的錢拿出來賠我，而那時被告身上
     剛好有1張支票，所以我要被告把那票先放在我這邊再去籌
     40萬元賠我等語（見95年偵字第23377號卷第12至13頁）；
     嗣於本院審理中結證：「（本院問：在92年間，坐落臺中
     市○○區○○路99之84號13樓之1是否有與被告約定由被告
     代標？）是朋友介紹被告與我認識的，是特別為了法拍的
     事情與被告認識的。當時就是建物被法拍由被告幫我標，
     我有拿40萬元給被告，被告說這個房子是他標到，他拿40
     萬元先去墊付什麼費用，我忘記了，被告說是要交給法院
     ，40萬元不足的錢部分他會補足，我必須支付利息‧‧‧
     ，被告拿走40萬元之後就找不到被告了。是在92年4月10日
     在泡沫紅茶店拿40萬元給被告的。我找他談法拍是何時我
     忘記了，是在他朋友軍功路的家中談。」、「（本院問：
     後來如何處理？）我找不到被告，被告把手機也換了，沒
     有任何人找我解決，後來我透過朋友找被告，被告拿了1張
     芭樂票給我，事後沒有兌現，被告也找不到。」、「（本
     院問：委託被告從事法拍？）委託1次，就是這1次。」、
     「（本院問：後來如何知道有問題？）因為被告拿走40萬
     元之後就找不到人，手機也換了，我到現場去看，管理員
     說已經被別人標走了。我是在交錢之後過了1個禮拜之後才
     知道。這個過程被告沒有與我聯繫有沒有買到，而且我也
     找不到他。」、「（辯護人問：根據你在偵訊中提出92年
     4月10日委託標購協議書，這份協議書是在什麼時候簽訂的
     ？）4月10日這天簽訂的。就是他有押日期這天簽的。當天
     簽約當天押日期。」等語；核與被告前揭自白不諱之內容
     相符，復有彰化銀行支票號碼CI0000000號、面額110萬元
     之支票影本等在卷可稽，參之證人丁○○與被告本不相識
     ，更無恩怨，僅係因委託被告代標法拍屋始偶然結緣一情
     ，亦經被告、證人丁○○所述相吻在卷，可見證人丁○○
     亦無捏詞攀誣被告之必要，堪認證人丁○○上開證述內容
     ，應與事實相符，足可採為被告論罪科刑之依據。
   (2)又被告雖辯稱伊確實已借用金主陳明標之妻劉亦真之名義
     標得該屋云云。惟查上開房屋係由案外人劉義慶以總價204
     萬8千元得標之事實，業經本院依職權調閱本院91年度執字
     第25512號執行卷全卷查閱屬實，是被告此部分所辯，即非
     事實，自不可信。至依上開執行案卷所示，雖曾有案外人
     陳明標、劉亦真參與該案之投標程序，然其等所出之投標
     金額係總價198萬9千8百元，與證人丁○○委託被告參與標
     購之金額不符，且該陳明標、劉亦真等人並未得標，猶於
     被告辯稱已得標等語，不相一致，而被告既自承係以從事
     法拍為業，並有專門金主負責提供資金、名義以為輔助，
     其應當對其事業、金主動態知之甚詳，尤其係關係其及金
     主獲利之是否已代客戶標得目標物之事項，猶應更為關切
     才是，然觀被告就上開房子是否已由其或所謂之金主標得
     一情，竟為錯誤之陳述，顯見其並未參與該房子之投標事
     宜，益徵其僅係以代標法拍屋為幌子，而吸引證人丁○○
     出資參與而已。再者，被告既已施用詐術而使證人丁○○
     交付金錢，其詐欺取財行為即已成立，不因其事後有無返
     還犯罪所得而異效果，是被告縱有交付前述彰化銀行支票
     號碼CI0000000號、面額110萬元之支票予證人丁○○以代
     還款，或係另委託證人丙○○代其還款，均與其犯罪究否
     成立無關。況被告之所以還款，無非係因證人丁○○之百
     般催索，業經證人丁○○所述甚詳，可見被告自始即無還
     款之真意，更徵被告自始即有不法所有之意圖。
 (三)關於證人戊○○部分：
   (1)證人戊○○於偵訊中證稱：我原本不認識被告，是在93 年
     5月間，羅文海帶他到我的診所來，他向我介紹被告是在做
     法拍屋，並強調有利潤邀我投資，結果被告有一天找1名謝
     堉椿一起到我診所，告訴我可以標買大肚鄉舊萬客隆土地
     及彰濱工業區1筆土地，並且告訴我已經有買主要買，我投
     資向法院標買後即可馬上轉賣給買主，有利潤，而且謝堉
     椿願意先付購買的訂金1783萬元，並拿新竹商銀的支票讓
     我看正本，並將影本讓我留存，因為有這張憑票支付彰化
     地院的支票原本，所以我就相信他們。後來7月間被告又拿
     出彰化地院投標臨時保證金收據影本，上面載有繳了3012
     萬元的收據給我看，我就深信不疑。萬客隆的部分他要我
     去籌錢繳保證金，我籌了1,000萬元中國農民銀行支票交給
     被告，我原本要與被告一起去繳，後來被告藉故要自行去
     繳再將收據給我，後來一直沒有給我收據，我有到法院查
     問，才知根本沒有繳。事後我向他查詢，他承認他將錢用
     掉了等語（見93年偵字第14064號卷第74至75頁）；證人戊○○嗣於本院審理中亦結稱：「（本院問：92年5月間曾出
     資1,000萬元供被告投資法拍屋？）不是，是在93年的7月5
     日，那時候是要買萬客隆的地，我出資1,000萬元，是要做
     為法院承買的保證金，被告最早的時候，是在93年6月間，
     被告說上開土地及另一塊彰濱工業區的土地正新輪胎都要
     購買，因為它們是上市公司不能直接參與法拍，必須由民
     間買下之後再轉售，被告是與謝堉椿，被告說謝堉椿是正
     新輪胎的代表，‧‧‧，除了正新輪胎會出保證金之後，
     新竹銀行也會出資，還有出示一個新竹銀行臺中分行面額
     1380萬元的支票影本。說這筆錢是正新輪胎已經出了，放
     在新竹銀行，這是銀行的本票。叫我配合繳款1,000萬元，
     就是要繳給法院做為保證金，結果被告把這1,000萬放入歐
     瑞麟的帳戶，並在7月2日先拿一張偽造的彰化地方法院收
     據給我看，說新竹商銀與正新輪胎已經先繳了3,012萬元的
     彰化地院的保證金。所以萬客隆這塊地的保證金叫我趕快
     繳。結果，我才發現是騙局，被告根本沒有買這塊地，這
     塊地在7月15日被別人買走，交1,000萬元給他是在7月5日
     。」、「（本院問：審判長問：先前你曾如此與被告投資
     ？）沒有，我之前不認識他。是在93年5月的時候，一個羅
     文海的人帶他過來的，羅文海是他的朋友，羅文海與我只
     是泛泛之交。當時我考量，是因為被告把整個案子說的很
     真實，所以我才會信賴他而投資，我是被騙的。」、「（
     辯護人問：在93年是否有與謝堉椿簽訂標前買賣協議書？
     ）有。」、「（辯護人問：這份約定書是否與1,000萬元是
     否相關的？）對。這1,000萬是要購買萬客隆及彰濱工業區
    ，這份協議書是被告擬好叫我簽的。」等語。綜觀其內容，
     就如何與被告認識、被告如何與共犯謝堉椿藉以由共犯謝
     堉椿假冒正新公司代表之身分，而共同向證人戊○○介紹
     本件土地及建物法拍及嗣後獲利過程、何時地由共犯謝堉
     椿與被告共同提示1,783萬元支票、會商簽約之經過、及被
     告如何提示臺灣彰化地方法院臨時收據影本、如何交付
     1,000萬元支票等過程，前後證述大致相符，並無齟齬之處
     ，亦無瑕疵可指，復有承買狀、標前買賣約定書、支票、
     臨時收據等影本在卷可查，且被告向證人戊○○所出示之
     前揭臨時收據，確屬偽造者，亦有臺灣彰化地方法院函在
     卷可稽，堪認證人戊○○上開證述內容，確與事實相符，
     應可採信，並足資為被告論罪科刑之依據。
   (2)被告雖辯稱：該1,000萬元係伊幫證人戊○○從事4件法拍
     之勞務費，且上開臨時收據確非伊交付予證人戊○○云云
     ，然被告此部分所辯，均經證人戊○○於本院審理中到庭
     結證堅決否認在卷可按，並被告復未提出其他適宜證據以
     資證明，參以該1, 000萬元之金額龐大，所涉及之經濟交
     易總額，當遠逾此數，猶不可小覷，乃參與者為保權益，
     並避免日後訴訟舉證之困難，當必妥善立據為是，而被告
     於本院審理中卻始終不能提出證據證明此係其所得之勞務
     費一情，堪認被告前詞所辯，尚難信為真實，而為其有利
     之認定。
 (四)綜上所述，被告前詞所辯，無非卸責，不可採信，本案事證
   明確，被告犯行洵堪認定。又被告、選任辯護人聲請函調臺
   灣彰化地方法院92年度卯字第50381號卷，惟經本院依上開聲
   請向該院函調上開卷證，經該院答覆該院並無此卷，有本院
   公務電話紀錄、該院回函等附卷可查，是被告、選任辯護人
   此部分聲請，尚屬調查之不能者，附此敘明。
三、新舊法比較之說明：
 (一)刑法第2條第1項規定：
   查被告行為後，刑法第2條第1項業於94年2月2日修正公布，
   並自95年7月1日起施行。修正後刑法第2條第1項規定，已將
   新舊法律適用之「從新從輕」原則，改採「從舊從輕」原則
   ，而此規定僅係規範行為後法律變更所生新舊法律比較適用
   之準據法，並非實體刑罰法律，自不生行為後法律變更之比
   較適用之問題，應逕行適用新法第2條第1項之規定，為「從
   舊從輕」之比較。
 (二)被告行為後，刑法業於94年1月7日修正，於同年2月2日公佈
   ，於95年7月1日施行。按行為後法律有變更者，適用行為時
   之法律，但行為後之法律有利於行為人者，適用最有利於行
   為人之法律，修正後即現行刑法第2條第1項訂有明文。而修
   正後刑法第33條第5款經修正為：「主刑之種類如下：五、罰
   金：新臺幣一千元以上，以百元計算之」，依修正後之法律
   ，刑法第339條第1項之詐欺取財罪，所得科處之罰金刑最低
   額為新臺幣1,000元，然依被告行為時即修正前刑法第33 條
   第5款之罰金最低額為銀元1元，並提高10倍，前開罰金刑，
   最低額為銀元10元，若乘以3倍而換算為新臺幣，最低額僅為
   新臺幣30元，因此比較上述修正前、後之法律，自以被告行
   為時即修正前關於科處罰金刑之法律較有利於被告。（另同
   時修正施行之刑法施刑法第1條之1，與被告行為時之罰金罰
   鍰提高標準條例第1條前段比較，二者規定適用之結果並無不
   同，自應適用裁判時之法律即刑法施行法第1條之1，最高法
   院96年度臺上字第1136號判決意旨參照）。
 (三)再被告行為後，刑法第28條業經修正公布施行，修正後刑法
   第28條規定：「二人以上共同實行犯罪之行為者，皆為正犯
   。」，與修正前同條規定：「二人以上共同實施犯罪之行為
   者，皆為正犯。」不同，但在本件中，修正後之規定並無較
   有利於被告之情形，依修正後刑法第2條第1項從舊從輕原則
   ，應依修正前刑法第28條規定論處。
 (四)牽連犯、連續犯比較：
   被告行為後，刑法第55條牽連犯、第56條連續犯之規定業經
   刪除，則被告之數犯罪行為，於新法施行後，應予分論併罰
   。此刪除雖非犯罪構成要件之變更，但顯已影響行為人刑罰
   之法律效果，自屬法律有變更，依新法第2條第1項規定，比
   較新、舊法結果，仍應適用較有利於被告之行為時法律即舊
   法論牽連犯、連續犯（最高法院95年11月7日第21次刑事庭會
   議決議意旨參照）。
 (五)被告行為後，刑法第47條累犯之規定，業於94年1月7日修正
   公布，並於95年7月1日施行，修正後刑法第47條第1項規定：
   「受徒刑之執行完畢，或一部之執行而赦免後，五年以內故
   意再犯有期徒刑以上之罪者，為累犯，加重本刑至二分之一
   。」，修正後刑法第49條規定「累犯之規定，於前所犯罪在
   外國法院受裁判者，不適用之。」，與修正前刑法第47條規
   定「受有期徒刑之執行完畢，或受無期徒刑或有期徒刑一部
   之執行而赦免後，五年以內再犯有期徒刑以上之罪者，為累
   犯，加重本刑至二分之一。」，修正前刑法第49條規定「累
   犯之規定，於前所犯罪依軍法或於外國法院受裁判者，不適
   用之。」不同。且修正後刑法關於累犯之規定，其5年以內再
   犯之罪以故意犯為限，始應論以累犯，惟如前案係依軍法審
   判者，亦應論以累犯。修正前刑法關於累犯之規定，其5年以
   內再犯之罪以有期徒刑以上之罪（不分故意犯或過失犯），
   均應論以累犯，惟如前案係依軍法審判者，則不應論以累犯
   。且新舊法比較，應綜其全部之結果，而為比較，本案被告
   不論依新舊法規定，均應論以累犯，比較新舊法結果，並無
   有利或不利之情形，故依刑法第2條第1項前段規定，本案關
   於被告是否構成累犯之適用，自應適用行為時之法律即修正
   前刑法第47條規定。
四、核被告關於證人乙○○、丁○○部分所為，均係犯刑法第
    339條第1項詐欺取財罪。又按法院辦理民事執行事件所出具
    之強制執行案款收據，係具有公務員身分之法院承辦人員依
    法於職務上所製作而發給繳款人之收據憑證，其上並有法院
    之關防，其內容乃相關於該案件之相關人員間在強制執行事
    件之公法上（即當事人與法院間）權義關係，是該案款收據
    不論係依95年修正施行前之刑法第10條第2項公務員定義及
    同條第3項公文書定義之規定，抑或修正後之刑法第10條第
    2項第1款前段身分公務員定義及同條第3項公文書定義之規
    定，要均係屬公文書。又法院強制執行處負責承辦收納之人
    員，其執行代理國庫收受款職務，不論係依95年修正施行前
    之刑法第10條第2項公務員定義之規定，抑或修正後之刑法
    第10條第2項第2款受託公務員定義之規定，固均係具有公務
    員身分，惟按刑法第218條第1項所稱之公印，指表示公務機
    關或機關長官資格及其職務之印信而言，即俗稱大印與小官
    章，若僅為證明稅款已經繳納之稅戳，其效用顯然不同，自
    難以公印論（最高法院71年臺上字第1831號判例意旨參照）
    ，則代理國庫之法院強制執行處承辦人員，其於收受國庫款
    項而蓋用已收付之收款證明印章、印文，乃係一般之印章、
    印文而非屬於公印章、公印文。另按影本與原本可有相同之
    效果，如偽造原本後，再加以影印，並持該影本據以行使，
    其與無制作權人偽造原本，作另一意思表示者無異，應成立
    偽造文書罪。核被告關於證人戊○○部分所為，係犯刑法第
    216條、第211條之行使偽造公文書罪，及同法第339條第1項
    之詐欺取財罪。至被告雖有行使偽造公文書之行為，惟稽之
    全卷證據資料，查無被告偽造該公文書之積極證據，為被告
    之利益，爰不認定該公文書係被告所偽造。被告就關於證人
    證人乙○○之部分，與證人許世彰間，有犯意聯絡，行為分
    擔，均為共同正犯。另就關於證人戊○○部分，被告與謝堉
    椿間，有犯意聯絡，行為分擔，亦均為共同正犯。被告先後
    多次詐欺取財行為，時間緊接，復均係以從事不動產賣賣為
    詐騙手法，所犯構成要件相同，顯係基於概括之犯意，為連
    續犯，應依修正刪除前刑法第56條規定從一重處斷，並加重
    其刑。被告所犯行使偽造公文書、連續詐欺取財行為，有方
    法、目的之牽連關係，為牽連犯，應依修正刪除前刑法第55
    條規定從一重之行使偽造公文書罪論處。公訴人雖未就被告
    關於證人丁○○部分之犯行提起公訴，惟此部分核與已起訴
    之部分，有連續犯、牽連犯之裁判上一罪關係，為起訴效力
    所及，本院自應併予審理。被告前因詐欺、背信案件，經法
    院分別判處有期徒刑1年6月、1年1月確定，嗣經檢察官聲請
    臺灣高等法院臺中分院定其應執行刑為有期徒刑2年4月確定
    ，於89年1月7日縮短刑期假釋期滿執行完畢之事實，有臺灣
    高等法院被告前案紀錄表在卷可查，其於有期徒刑之執行完
    畢後，5年內再犯有期徒刑以上刑之本案，依修正前刑法第
    47條規定，構成累犯，並應加重其刑。爰審酌被告犯罪後否
    認犯行之態度，及施用詐術向證人乙○○、丁○○、戊○○
    詐取財物，罔顧證人乙○○、丁○○、戊○○之信賴，暨其
    犯罪所得，前與證人乙○○、丁○○、戊○○往來之情誼，
    及其行使偽造公文書所生之損害等一切情狀，量處如主文所
    示之刑。偽造臺灣彰化地方法院臨時收據之影本1張，雖經
    被告交付予證人戊○○，惟核其目的，僅在於取信證人戊○○而已，應無移轉所有權之意，自應認其所有權仍應歸屬於
    被告，即為被告所有、供犯罪所用之物，且該臨時收據雖未
    扣案，然無證據足認其業已滅失，仍應依刑法第38條第1項
    第2款規定沒收（沒收係屬執行事項，不生新舊法比較之問
    題，最高法院24年上字第5292號判例可資依循）。至偽造之
    臺灣彰化地方法院已代理國庫收付之收款證明印文，性質上
    雖不屬公印文，但仍不失為印文之一種，惟該臨時收據影本
    1張，既已宣告沒收，就其上之印文，已生併同宣告沒收之
    效果，自無庸另行喻知沒收，併此敘明。
五、公訴意旨另稱：被告明知其巳週轉不良，無償還債務能力，
    竟承前意圖為自己不法所有之概括犯意，於92年5月間，向
    告訴人庚○○佯稱：做法拍屋，巳拍得南投縣、巿之土地，
    要投資加油站，致告訴人庚○○陷於錯誤投資180萬元予被
    告。因認被告此部分亦涉有刑法第339條第1項詐欺取財罪嫌
    等語。惟訊之被告於本院審理固坦承曾收受告訴人所交付之
    上開投資款項，然堅決否認有何詐欺犯行，辯稱：伊確實有
    經營南投縣內轆加油站，該加油站嗣後由告訴人庚○○、證
    人丙○○買走，並已過戶轉讓等語。而查，告訴人庚○○於
    參與投資上開加油站前，被告已另積欠告訴人庚○○約500
    萬元而未獲清償之事實，為告訴人庚○○於偵訊中所述甚詳
    ，則告訴人庚○○應對於被告之財務狀況知之甚稔，被告應
    無刻意隱瞞財務狀況，致令告訴人庚○○陷於錯誤之可能。
    且被告確實曾經營南投縣內轆加油站，期間甚另透過證人乙○○之介紹，而經案外人蕭玲如之同意，以蕭玲如之名義向
    銀行貸款，及該加油站嗣係由證人丙○○、告訴人庚○○接
    手經營等情，業經證人乙○○、丙○○於本院審理時到庭證
    述綦詳，互核相符，足見被告前詞所辯，確係事實，應可相
    信。是被告既確有經營上開加油站之事實，告訴人庚○○復
    亦於事後接手該加油站，則被告客觀上應無施用詐術之行為
    。故公訴人此部分所認，即屬不能證明，原應為被告有利之
    認定，為其無罪之諭知，因公訴人認被告此部分所為，與前
    揭論罪科刑之部分，有牽連犯、連續犯之裁判上一罪關係，
    爰不另為無罪之諭知。
據上論斷，應依刑事訴訟法第299條第1項前段，刑法第2條第1項
、修正前刑法第28條、修正刪除前刑法第56條、刑法第216條、
第211條、第339條第1項、修正前刑法第33條第5款、第55條、第
47條、刑法第38條第1項第2款，刑法施行法第1條之1，判決如主
文。
本案經檢察官己○○到庭執行職務。
中　　華　　民　　國　　96　　年　　10　　月　　5 　　日
                  刑事第14庭    審判長法  官  陳  葳
                                      法  官  劉逸成
                                      法  官  林世民
上正本證明與原本無異。
如不服本判決，應於收送達後10日內向本院提出上訴書狀（應敘
述具體理由並附繕本）。
上訴書狀如未敘述理由，應於上訴期間屆滿後20日內補提理由書
於本院。
                                      書記官  紀俊源
中　　華　　民　　國　　96　　年　　10　　月　　5 　　日
附錄論罪科刑法條：
中華民國刑法第216條
行使第 210 條至第 215 條之文書者，依偽造、變造文書或登載
不實事項或使登載不實事項之規定處斷。
中華民國刑法第211條
偽造、變造公文書，足以生損害於公眾或他人者，處 1 年以上 7
年以下有期徒刑。
中華民國刑法第339條
意圖為自己或第三人不法之所有，以詐術使人將本人或第三人之
物交付者，處5年以下有期徒刑、拘役或科或併科1千元以下罰金
。
以前項方法得財產上不法之利益或使第三人得之者，亦同。
前二項之未遂犯罰之。
